臺灣高等法院臺中分院刑事判決　　　　　　　　　　九十四年度上易字第三○六號
　　上　訴　人
　　即　被　告　甲○○
　　選任辯護人　張慶宗
　　　　　　　　張志新
右上訴人因業務侵占案件，不服臺灣彰化地方法院九十三年度易字第三○六號中華民
國九十三年十二月二十四日第一審判決（起訴案號：臺灣彰化地方法院檢察署九十三
年度偵字第二九六八號），提起上訴，本院判決如左：
　　主      文
原判決撤銷。
甲○○共同連續意圖為自己不法之所有，而侵占對於業務上所持有之物，處有期徒刑
壹年。
　　事      實
一、甲○○自民國七十八年起至八十九年九月止擔任彰化縣員林鎮農會（下簡稱員林
    鎮農會）總幹事，陳立東自八十三年起，在該會擔任秘書一職（八十九年一月十
    六日退休），另黃登豐自八十六年九月間起擔任該會供銷部主任兼會務股股長，
    於八十九年間起並接替陳立東擔任該會之秘書（目前擔任該會之總幹事）。緣員
    林鎮農會為了照顧員工生活，並維護該會業務執行之安全，而於八十五年二月間
    ，經該會第十二屆理事會第十四次會議決議，成立「員林鎮農會伙食委員會」，
    由農會補助每一位員工每日新台幣（下同）五十元伙食津貼而於中午用餐時間為
    全體員工辦理午餐，每月將補助款項匯入由當時之總幹事甲○○指示當時之秘書
    陳立東在該會所開立之「員林鎮農會伙食委員會專戶」（帳戶為0000000
    00000000號），而專戶內之存款係專供員工辦理午餐使用，不得挪作其
    他用途，該專戶內之存款平時由農會總幹事指示秘書負責保管及持有，取款時須
    經農會秘書個人蓋章同意，管理該專戶之存款乃屬該會總幹事及秘書之附隨業務
    。詎甲○○竟基於意圖為自己不法所有之概括犯意，(一)於八十八年四月二十一日
    ，指示時任秘書之陳立東從「員林鎮農會伙食委員專戶」中提領二十萬元，供甲
    ○○個人使用，陳立東因擔心其職務被異動，乃與甲○○共同基於前揭犯意聯絡
    ，在取款憑條上蓋上其個人用以提領上開專戶存款之印章，使甲○○得從上開戶
    頭內提領現金二十萬元，並即匯入彰化縣員林鎮農會凱翔建設有限公司帳戶（帳
    號000000000號，下稱凱翔公司，該公司之負責人為甲○○之妻游林彩
    仙），以供甲○○個人使用；(二)於八十八年九月八日，甲○○又指示當時代理員
    林鎮農會秘書職務之黃登豐（當時陳立東出差）從「員林鎮農會伙食委員會專戶
    」中提領現金十萬元，黃登豐亦明知該筆款項並非用於伙食費用之支付，但因顧
    慮職位不保，乃與甲○○共同基於前揭概括犯意聯絡，先在取款憑條蓋用甲○○
    之個人印章，使甲○○得從上開戶頭內提領現金十萬元，旋即匯入凱翔公司帳戶
    ，供甲○○個人使用，待陳立東出差回來後，在不知情下，於該紙取款憑條上補
    蓋其印章；(三)於八十九年五月二十九日下午三時二十一分許，指示升任員林鎮農
    會秘書之黃登豐從「員林鎮農會伙食委員會專戶」中提領現金二十萬元，黃登豐
    即在取款憑條上蓋上其印章後，提領現金二十萬元，並立即將現金二十萬元匯入
    凱翔公司帳戶，以供甲○○個人使用。嗣經人檢舉現任總幹事黃登豐涉有不法行
    為，經檢察官發查，員警循線追查上開專戶資金之動向時，始查知上情（陳立東
    另經原審判處有期徒刑四月，如易科罰金，以三百元折算一日，緩刑二年；黃登
    豐另經原審判處有期徒刑六月，如易科罰金，以三百元折算一日，均已確定）。
二、案經彰化縣警察局移送臺灣彰化地方法院檢察署檢察官偵查起訴。
　　理      由
壹、程序方面：
    本件被告甲○○於本院辯稱其因另案涉嫌背信等罪名，業經本院判處有期徒刑七
    年確定，本案與前案應屬裁判上一罪之關係，不應再行審理云云。惟查：被告因
    背信、行使使公務員登載不實之文書等罪，經本院於九十三年六月三十日以九十
    年上訴字第一七八二號判決判處被告有期徒刑七年，併科罰金二千萬元，罰金如
    易服勞役，以罰金總額與六個月之日數比例折算，並經確定。本院審之被告前案
    犯罪方法係利用其總幹事之職權損害員林鎮農會之利益，不惜將自身無資力之風
    險轉由員林鎮農會承受，以變換借款人頭、提高貸款額度之方式持續向該農會借
    款償還舊貸款，並減免已發生之違約金債權，以減輕負擔，並基於概括之犯意，
    連續為減免違約金、塗銷農會抵押權，及申請貸款之背信行為，導致員林鎮農會
    不良債權之數額節節攀高，受有財產上之損害，此有本院該案判決書節本一份在
    卷足憑，本院審之本案被告涉嫌連續侵占「員林鎮農會伙食委員會專戶」內之資
    金，顯與前案之犯罪方法、所犯罪名均不同，故本案自非前案判決效力所及，被
    告前揭辯詞顯不足採，先此敘明。
貳、罪責認定方面：
一、訊據上訴人即被告甲○○雖坦承於上述時間，先後要求陳立東、黃登豐將上開款
    項存入凱翔公司在員林鎮農會之帳戶中等事實，惟其否認有何業務侵占之犯行，
    並辯稱：該等款項係伊向陳立東、黃登豐二人私人之借款，伊不知陳立東二人竟
    自專戶中提領款項給伊，且保管該專戶之款項並非其業務上之行為云云。惟查：
　(一)被告前揭業務侵占之犯行，業據共犯陳立東、黃登豐二人於警訊、偵查中供述甚
    詳，復經渠二人於原審以證人身分結證明確（見原審卷第一二五至一三三頁），
    核其二人證述之情節均大致相符，並有上開三筆款項之取款憑條、該三筆款項存
    入凱翔公司帳戶之存款憑條各三紙（其中第二筆存入凱翔公司之款項為十八萬元
    ，此係因除提領專戶之十萬元外，凱翔公司人員另交付八萬元給承辦人，故該筆
    合計為十八萬元）、上開專戶與凱翔公司之開戶資料各一份附卷可稽，而被告亦
    不否認其於上述時間，曾先後要求陳立東、黃登豐將上開款項存入凱翔公司之帳
    戶中，本院審之共犯陳立東、黃登豐二人分別擔任該會之秘書或股長，顯見與擔
    任總幹事之被告關係甚密，若非果有此事，渠二人當無任意誣指被告之理，況渠
    二人所證稱受被告指示挪用資金之情節相符，顯見渠二人之供述、證述均屬真實
    而堪採信。
　(二)被告雖辯稱當時係向陳立東、黃登豐二人私下借款，其並不知陳立東二人竟自專
    戶中領款云云，然查：(1)證人陳立東、黃登豐二人自警訊時起，即已明確供證當
    時係受擔任員林鎮農會總幹事之被告指示，始自上開專戶中領款給被告個人使用
    明確，而證人陳立東二人當時乃係身任該會總幹事之被告的下屬，被告對其二人
    之職位有完全之主控權，此據證人陳立東、黃登豐於原審證述明確在卷（見原審
    卷第一三二頁背面、一三四頁、第一二七、一三一頁），衡諸常情，若非渠二人
    果受被告之指示，而為與被告私下之借款，渠二人當可自行籌款出借，若無款出
    借亦可直接拒絕被告，當無非法挪用上開專戶款項之必要，故渠二人前揭證詞應
    堪採信。(2)證人即擔任該會櫃員收付之職員游素玲於原審證稱：八十八年九月八
    日存入凱翔公司十八萬元存款交易係由伊所經手，當時伊與同事有印象，當時係
    由伙食委員會專戶中以同日取款憑條提領十萬元，另八萬元可能係由凱翔公司會
    計或被告家人拿現金過來交付，伊是考試入農會工作，總幹事可以調動其職務等
    情（見原審卷第一三五頁背面、一三七頁），從證人游素玲僅係農會櫃員，甚且
    知悉存入凱翔公司帳戶款項，係由上開伙食委員會專戶中所提領，況經手上開提
    款、存款業務之人員亦不只證人游素玲一人，被告身為總幹事卻辯稱不知情，顯
    違常情。(3)又八十八年九月八日，因陳立東出差，共犯黃登豐即受被告之指示先
    行蓋被告個人私章取代秘書陳立東之印章，先行提領十萬元，旋即連同現金八萬
    元，共計十八萬元轉存於凱翔公司帳戶內等情，已如前述，本院審之上開取款憑
    條所蓋用之印章顯與留存印鑑不符，依規定原不得准予提領，而農會櫃員職員竟
    准予先行提領，於事後再由陳立東補章完成手續，更足顯上開提款行為確實受被
    告指示而為，農會職員始不得不同意先行提領，而共犯陳立東亦於事後於不知情
    下配合補章無訛。綜前所述，被告辯稱不知共犯黃登豐、陳立東所交付款項係挪
    用專戶之資金云云，顯屬推諉卸責之詞不足採信。
　(三)又查「員林鎮農會伙食委員會專戶」之設立，乃係經該會第十二屆理事會第十四
    次會議之決議所決定，而由當時身任農會總幹事之被告指示秘書開立帳戶並保管
    之，該專戶之款項係由農會按月撥發，設立之目的係在為員工辦理午餐，上開決
    議設立專戶並送請彰化縣政府備查在案，此經本院向該會函詢明確，有該會九十
    四年四月十五日員鎮農總字第○九四○○○○二七一號函及該次理事會紀錄影本
    、彰化縣政府函文各一份附卷可稽（見本院卷第五三至六四頁），且經證人陳立
    東、黃登豐二人前揭證述明確，是該等款項乃係該會撥發給員工辦理午餐之專款
    ，委由總幹事管理並須依照上開決議來運用，雖經總幹事指示秘書開戶保管，然
    實際上之管理人應為總幹事，秘書只是受總幹事指示而執行專戶款項之運用，故
    該帳戶之款項應可認定係總幹事與秘事共同保管而持有，且其運用應依照理事會
    之決議來執行，是辦理員工午餐應可認定係總幹事與秘事之附隨業務，實至為明
    確，被告否認係屬業務行為之辯解，當屬避重就輕之詞，亦無可信。從而本件事
    證明確，被告上開業務侵占犯行應堪認定。
二、核被告甲○○所為，係犯刑法第三百三十六條第二項之業務侵占罪。原起訴書認
    被告係犯同法第三百三十五條第一項之普通侵占罪，顯有誤會，惟因起訴事實與
    本院認定事實間之社會基本事實同一，本院自得依法變更起訴之法條為業務侵占
    罪。又被告甲○○與陳立東間就事實欄(一)所示業務侵占犯行，與黃登豐間就事實
    欄(二)、(三)所示業務侵占犯行，分別有犯意之聯絡及行為之分擔，分別為共同正犯
    。原起訴書認被告甲○○並未負責保管「員林鎮農會伙食委員會專戶」之存款，
    而認應依刑法第三十一條第一項之規定，與陳立東二人論以共同正犯，顯屬誤解
    ，附此敘明。被告先後三次犯行，時間緊接，所犯構成要件相同，顯係基於概括
    犯意為之，應依連續犯之規定論以一罪，並依法加重其刑。原審判決固非無見，
    惟：(1)被告與共犯陳立東、黃登豐係分別有共同犯意聯絡及行為分擔，原審理由
    記載被告與共犯陳立東、黃登豐間有共同犯意聯絡及行為分擔，尚有未洽，另被
    告先後三次業務侵占所得款項共計五十萬元，原審量處被告有期徒刑一年六月，
    稍嫌過重，亦有未洽。被告上訴仍執前詞否認犯罪，雖無理由，然原審判決既有
    上開可議之處，自應由本院撤銷改判。爰審酌被告案發當時身任農會總幹事，卻
    不知善盡其職責，反覬覦農會員工之午餐經費，利用職權之便，迫使下屬為己侵
    占款項，犯罪之動機係將公款挪用至私人公司使用，犯後仍推諉卸責毫無悔意，
    惟審酌其所得利益僅有五十萬元，所生危害尚非重大等一切情狀，量處如主文第
    二項所示之刑，以示懲儆。
參、據上論斷，應依刑事訴訟法第三百六十九條第一項前段、第三百六十四條、第二
    百九十九條第一項前段、第三百條、刑法第二十八條、第五十六條、第三百三十
    六條第二項、罰金罰鍰提高標準條例第一條前段，判決如主文。
本案經檢察官乙○○到庭執行職務。
中      華      民      國　    九十四     年     五      月    十九　　日
                                臺灣高等法院臺中分院刑事第八庭
                                      審判長法  官  羅　得　村
                                      　　　法　官　巫　政　松
                                      　　　法　官  陳  毓  秀
右正本證明與原本無異。
不得上訴。
　　　　　　　　　　　　　　　　　　　　　　書記官　顏　子　良
中      華      民      國　    九十四     年     五      月    二十　　日
附錄本案論罪科刑主要法條：
刑法第三百三十六條第二項：
對於業務上所持有之物，犯前條第一項之罪者，處六月以上五年以下有期徒刑，得併
科三千元以下罰金。
                          　　　　　　　　　　　　　　　　　　　　　　　Ｒ
